臺灣花蓮地方法院民事判決　　　　　　 93年度重訴字第31號
　　原　　　告　壬○○
　　　　　　　　丙○○○
　　　　　　　　庚○○
　　　　　　　　己○○
　　共　　　同
　　訴訟代理人　陳清華律師
　　被　　　告　戊○○
　　兼　訴　訟
　　代　理　人　丁○○
上列當事人間請求返還信託登記土地事件，本院於民國94年12月
8日言詞辯論終結，判決如下：
    主    文
被告戊○○應將附表一所示土地，按附表一所示比例，移轉登記
與原告分別共有。
被告戊○○、丁○○應連帶給付原告如附表二所示金額，及自民
國九十四年一月四日起至清償日止，按年息百分之五計算之利息
。
原告其餘之訴駁回。
訴訟費用由被告負擔。
本判決第二項於原告壬○○提供新台幣捌拾萬元、原告丙○○○
提供新台幣肆拾貳萬元、原告庚○○提供新台幣肆拾貳萬元、原
告己○○提供新台幣拾肆萬元擔保後，得假執行。
原告其餘假執行之聲請駁回。
    事實及理由
一、原告主張：
  (一)緣被告戊○○、丁○○為夫妻關係；原告庚○○、己○○為
    被告戊○○之胞妹；原告壬○○為被告戊○○之表姑；原告
    丙○○○為被告戊○○童年玩伴。民國67、68年間，被告共
    同邀約原告等人集資購買當時地號編為花蓮縣吉安鄉○○段
    1616-1、1616-4、1621、1621-1、1622及1622-1，地目田，
    面積共7346平方公尺之土地，嗣經重測分割後，現編為花蓮
    縣吉安鄉○○段693、694、695（業已出售予訴外人王素珍
    ，詳如後述）、696、698、698-7、698-12、698-13、698-1
    4、698-15、698-10、699、699-1、699-2、699-3、699-4、
    699-5、699-6及718地號共19筆土地，面積增加為7559.11平
    方公尺之農地，按照出資比例計算，原告壬○○擁有其中六
    分之一土地（即17%）、原告丙○○○、張美貴分別擁有其
    中2百坪土地（即9%）、原告己○○則擁有其中70坪土地（
    即3%），因礙於當時非自耕農不得取得農地之法令限制，全
    體投資人共同推派具有自耕農身分之被告戊○○代表，而將
    系爭土地悉數信託登記於被告戊○○名下，全體投資人並約
    定，系爭土地日後如欲處分，應由全體投資人同意為之，並
    將所有權狀正本交被告戊○○保管，原告等人則持有上揭持
    分證明字據，以示徵信。詎料時隔二十餘年後，被告戊○○
    竟起異心，違背委任意旨，未經原告等人同意，擅將系爭土
    地悉數贈與其夫婿即被告丁○○，二人更聯手將吉興段693
    、694、695三筆土地盜賣予訴外人王素珍，致生損害於原告
    等人投資及信託權益，業經鈞院91年度重訴字第53號、台灣
    高等法院花蓮分院92年度上易字第39號判決確定，命被告戊○○賠償原告之損害，並將贈與予被告丁○○之債權行為及
    物權行為均撤銷，並塗銷丁○○之所有權移轉登記；被告並
    因背信罪，經鈞院93年度花簡字第57號刑事判決各判處有期
    徒刑五月確定。
  (二)訴之聲明及請求權基礎：
  1.原告基於終止信託契約之信託物返還請求權，請求被告戊○○返還投資信託登記於其名下之土地，以保權益，併以本件
    起訴狀繕本送達為終止信託契約之意思表示。信託契約既已
    終止，非自耕農不得取得農地之法令限制復已於89年間刪除
    放寬，原告等人自得請求被告戊○○應按附表一所示每人出
    資比例計算持分面積，返還信託登記土地予原告等人，而將
    系爭土地登記為與原告等人分別共有，並聲明如主文第一項
    所示。
  2.又被告未經原告同意出售699-4、698-13地號土地予訴外人
    乙○○，售價為新台幣（下同）4,986,600元，出售699-5、
    698-14地號土地予訴外人辛○○，售價為4,181,600元，出
    售699-3、698-12地號土地予訴外人甲○○，售價為5,060,
    000元，原告依債務不履行及侵權行為法律關係，擇一請求
    被告依原告信託土地之比例，連帶賠償上開損害，並聲明如
    主文第二項所示。
  3.被告將附表三所示共7筆土地，分別設定抵押權予花蓮市農
    會及中國農民銀行，用以擔保其等之借款，現債務均已清償
    完畢，但抵押權尚未塗銷，致原告等人投資信託土地設有負
    擔，而受有損害，原告依民法第226條第1項給付不能或民法
    第227條第1項不完全給付債務不履行規定或民法第184條第1
    、2項、第185條第1項共同侵權行為之規定，擇一請求被告
    二人分別將如附表三所示土地上之抵押權登記塗銷，回復系
    爭土地原狀。並聲明：被告應分別將附表三所示土地上之抵
    押權登記塗銷。
  4.另聲明：原告願供擔保請求准予假執行。
二、被告陳述：
  (一)同意按照比例返還信託登記之土地，並移轉登記與原告分別
    共有，也同意原告己○○部分之比例為3%。然原告壬○○、
    丙○○○、庚○○之比例應該是16.7%、8.7%、8.7%，不是
    原告所主張的17%、9%、9%，原告壬○○部分，6分之1為
    16.67% ，應該四捨五入成16.7%，如果四捨五入成17%，會
    相差太多，另外原告丙○○○和庚○○當時是買2百坪土地
    ，不是持分比例，所以他們兩人不應該享有嗣後土地重測，
    面積由7346平方公尺，增加為7559.11平方公尺的利益。
  (二)同意就出售予甲○○、乙○○、辛○○部分土地，依照出售
    價金，按上開比例賠償給原告，也同意原告主張之金額，但
    不同意付現金，希望能以土地抵債。
  (三)同意塗銷抵押權登記，確實這七筆土地上業經我們設定抵押
    給花蓮市農會和中國農民銀行。
三、被告就原告之事實主張為自認，並據證人卓建和就被告出售
    土地予訴外人甲○○、乙○○、辛○○所獲得之買賣價金到
    庭結證述並提出計算式、土地所有權狀、買賣契約書明確，
    復有原告提出之持分證明收據4份、系爭土地登記謄本16份
    為證，原告之主張堪信為真實。按因故意或過失，不法侵害
    他人之權利者，負損害賠償責任。故意以背於善良風俗之方
    法，加損害於他人者亦同；又數人共同不法侵害他人之權利
    者，連帶負損害賠償責任，不能知其中孰為加害人者，亦同
    ，造意人及幫助人，視為共同行為人，民法第184條第1項、
    第185條分別定有明文。
四、本件經兩造同意，限縮爭點為：原告壬○○、丙○○○、庚○○請求被告戊○○返還信託登記之土地面積比例分別為17
    %、9%、9%是否有理由？按壬○○持分為6分之1（即16.67%
    ），為兩造所不爭執，然原告主張應將小數點後一位，四捨
    五入進至個位數為17%，被告則主張應僅四捨五入至小數點
    後一位，為16.7%，何者有理由？又原告主張原告丙○○○
    及庚○○持分均為2百坪（經乘以3.3058換算為661.16平方
    公尺），應以重測前（即兩造合資購買土地時）之土地總面
    積7346平方公尺為分母，換算比例為9%，被告則主張應該以
    重測後增加之土地總面積7559.11為分母，換算為8.7%，何
    者有理由？經查：
  (一)兩造就系爭總面積為7559.11平方公尺之信託土地，早於91
    年間，即因被告私自將吉興段693、694、695地號土地售予
    訴外人王素珍而起爭議，為兩造所不爭執，並經本院調閱本
    院91年度重訴字第53號、台灣高等法院花蓮分院92年度上易
    字第39號全卷核閱無訛，當時原告起訴請求被告賠償損害之
    比例，即為17%、9%、9%、3%，而被告亦同意原告四人總比
    例為38%（17+9+9+3=38)，有被告91年10月1日答辯狀附於一
    審卷第67頁可參，按尾數究應如何四捨五入，並無法律強制
    規定，只要兩造同意即可，兩造多年以來，既有以將小數點
    後一位四捨五入進至個位數，計算各人持分比例之共識，只
    要個人計算持分之進位標準均相同，即不生不公平之處，亦
    無遽予改變之必要。
  (二)再者，兩造合資購買土地時，雖原告丙○○○、庚○○之證
    明收據上，係以土地「面積」為單位，而非逕記載「持分之
    比例」，然被告交予原告收執之收據上，係載「六筆田地中
    2百坪持分」等字樣，堪認定兩造當時之真意，係約定原告
    丙○○○、庚○○持分為原六筆田地總面積7346平方公尺中
    之2百坪，況嗣後土地因重測而增加為7559.11平方公尺，乃
    兩造合資購買土地時，均無法預料之事，亦非被告之努力所
    得之成果，若依被告所言，以增加後之總面積作為分母，勢
    必稀釋原告丙○○○、庚○○之持分比例，顯不公平，原告
    主張以於原土地面積作為分母計算持分，較為合理。綜上，
    原告四人分別依照17%、9%、9%、3%作為請求返還土地及損
    害賠償之比例，為有理由。
五、綜上，原告基於終止信託契約之信託物返還請求權，請求被
    告戊○○按附表一所示比例，返還如附表一所示土地，並移
    轉登記與原告分別共有；另依共同侵權行為之法律關係，請
    求被告連帶賠償如附表二所示金額，為有理由，均予准許。
    至訴之聲明三，原告請求被告塗銷抵押權登記部分，因被告
    並非抵押權人，亦無權自行塗銷地政機關所為之抵押權登記
    ，故縱使原告之主張經被告認諾，亦對抵押權人不生拘束效
    力，此部份原告請求無理由，應予駁回。
六、假執行：
  (一)訴之聲明一部份，經原告陳明願供擔保，請求宣告假執行，
    然按移轉土地所有權須被告為一定意思表示，性質上不適宜
    強制為之，故強制執行法第116條第2項、第130條第1項分別
    規定：基於確定判決，或依民事訴訟法成立之和解、調解，
    第三人應移轉或設定不動產物權於債務人者，執行法院得因
    債權人之聲請，以債務人之費用，通知登記機關登記為債務
    人所有後執行之；又命債務人為一定之意思表示之判決確定
    或其他與確定判決有同一效力之執行名義成立者，視為自其
    確定或成立時，債務人已為意思表示，足認強制執行法係以
    判決確定時，擬制債務人已為移轉登記之意思表示，而得由
    法院通知登記機關逕行移轉登記，該法既已明定以判決確定
    時，作為債務人為移轉不動產物權之意思表示之時點，尚無
    從以債權人供擔保之方式，准許於判決確定前逕行強制執行
    ，故就原告訴之聲明一部份之假執行聲請，予以駁回。
  (二)訴之聲明二部分之假執行聲請，經核並無不合，爰酌定三分
    之一之擔保金額，依民事訴訟法第390條第2項規定准許之。
  (三)訴之聲明三業經駁回，此部份假執行之聲請即失所附麗，亦
    予駁回。
結論：本件原告之訴為一部有理由，一部無理由，依民事訴訟法
第79條、第390條第2項，判決如主文。
中　　華　　民　　國　　94　　年　　12　　月　　22　　日
                  民事庭法  官   蕭一弘
上為正本係照原本作成。
如對本判決上訴，須於判決送達後廿日內向本院提出上訴狀。
中　　華　　民　　國　　94　　年　　12　　月　　22　　日
                  法院書記官　   詹益盛
